臺灣彰化地方法院民事裁定
110年度消債抗字第9號
抗  告  人  張家甄

代  理  人  白佩鈺律師(法扶律師)
上列抗告人因消費者債務清理事件聲請清算，對於民國110年6月
4日本院110年度消債清字第2號裁定提起抗告，本院裁定如下：
    主  文
壹、原裁定廢棄。
貳、抗告人自民國111年1月5日下午4時起開始清算程序，並同時
    終止清算程序。
參、抗告程序費用新臺幣1,000元由抗告人負擔。
    理  由
一、抗告意旨略以：
　　原裁定即110年度消債清字第2號駁回抗告人清算之聲請，雖
    以抗告人名下仍有福瓏五金工業有限公司之投資額新臺幣(
    下同)50萬元（消債清卷第144頁），並不採信該資本係被借
    名登記，而認抗告人尚有清償債務之能力，惟抗告人於原審
    已說明該資本係婆婆借名登記於抗告人，並提出婆婆葉王票
    具名之聲明書為證（消債清卷第153頁、第163至167頁），
    且原審亦有未盡調查事實證據之義務、不採信之理由不備等
    瑕疵。又該公司因疫情，亦非上市上櫃公司或有外人投資等
    因素，縱該資本並非借名登記，已無帳面上之50萬元價值，
    亦難以變賣，同樣不能清償債務，故原裁定認事不當，爰提
    起抗告。
二、本院審酌相關資料後，認原裁定應予廢棄
　㈠按法院應依職權調查必要之事實及證據，並得向稅捐或其他
    機關、團體為查詢；法院為調查事實，得命關係人或法定代
    理人本人到場或以書面陳述意見；消債條例第9條定有明文
    。
　㈡查本件抗告人於原審及抗告狀之陳述，並經本院於民國(下同
    )110年12月23日訊問抗告人與其代理人，本院合議庭認抗告
    人既為該家族企業之媳婦且於該公司工作，伊之婆婆為保障
    伊之生活、名分，恰逢該公司股東有異動，始將部分資本掛
    名於抗告人名下，此情已尚屬合理，且亦有部分資本掛名於
    其他親人名下（有限公司變更登記表附抗告卷可稽），佐以
    抗告人之婆婆葉王票提出具名之聲明書為證（消債清卷第15
    3頁、第163至167頁），雖經本院於上開期日傳訊葉王票，
    因葉王票已於111年10月25日死亡，無法到庭陳述，有抗告
    人所提死亡證明書在卷可稽，另抗告人亦提出110年7月13日
    之福瓏五金工業有限公司之變更登記表，抗告人名下現確無
    系爭公司之股份，有該變更表在卷可稽，則抗告人主張名下
    之投資額確係被婆婆借名登記，而非自己之投資，尚堪信為
    真實。
　㈢因此，原審以抗告人名下仍有福瓏五金工業有限公司之投資
    額50萬元，不採信該資本係被借名登記，並認抗告人尚有清
    償債務之能力，而駁回伊此次清算之聲請，於認事用法上容
    有誤會，本院應予廢棄。
三、本院認抗告人聲請清算為有理由
　㈠按債務人不能清償債務或有不能清償之虞者，得依本條例所
    定更生或清算程序，清理其債務；債務人於法院裁定開始更
    生程序或許可和解或宣告破產前，得向法院聲請清算；債權
    人縱為一人，債務人亦得為聲請；債務人對於金融機構負債
    務者，在聲請更生或清算前，應向最大債權金融機構請求協
    商債務清償方案，或向其住、居所地之法院或鄉、鎮、市、
    區調解委員會聲請債務清理之調解；法院開始清算程序之裁
    定，應載明其年、月、日、時，並即時發生效力；債務人之
    財產不敷清償清算程序之費用時，法院應裁定開始清算程序
    ，並同時終止清算程序；消費者債務清理條例（下稱消債條
    例）第 3 條、第 80 條、第 151 條第 1 項、第 83 條、
    第 85 條第 1 項分別定有明文。所謂「不能清償」，指債
    務人因欠缺清償能力，對已屆期之債務，全盤繼續處於不能
    清償之客觀經濟狀態者而言；又所謂「不能清償之虞」，係
    指依債務人之清償能力，就現在或即將到期之債務，有不能
    清償之蓋然性或可能性而言。易言之，債務人之狀態如置之
    不理，客觀上得預見將成為不能清償之情形而言，此將來發
    生不能清償之事實，不必達到高度之確信；至於債務人之清
    償能力，則包括財產、信用及勞力（技術），並不以財產為
    限，必須三者總合加以判斷仍不足以清償債務，始謂欠缺清
    償能力而成為不能清償；而債務人之清償能力係處於流動性
    狀態，聲請時與法院裁定時之清償能力未必一致，應以法院
    裁定時為判斷基準時；又此係採前置協商主義，是債務人於
    協商程序中，自應本於個人實際財產及收支狀況，依最大誠
    信原則，商討解決方案；如終究不能成立協商，於聲請更生
    或清算時，法院審酌上開條文所謂「不能清償或有不能清償
    之虞」，允宜綜衡債務人全部收支、信用及財產狀況，評估
    是否因負擔債務，而不能維持人性尊嚴之最基本生活條件，
    所呈報之各項支出，是否確屬必要性之支出，如曾有協商方
    案，其條件是否已無法兼顧個人生活之基本需求等情，為其
    判斷之準據；且債務人之財產不敷清償清算程序費用時，仍
    應開始清算程序，使其有依本條例取得免責而重建經濟生活
    之機會，惟因債務人之財產已不敷清償清算程序之費用，為
    免程序浪費，明定法院應同時以裁定終止清算程序，又法院
    終止清算程序後，債務人之債務並非當然免除，仍應由法院
    斟酌本條例有關免責之規定，例如第一百三十三條、第一百
    三十四條、第一百三十五條等，依職權認定之，故法院終止
    清算程序後，債務人雖有免責之機會，惟其財產不敷清償清
    算程序之費用如係因本條例所定不可免責之事由所致（如：
    浪費、賭博等），法院即非當然為免責之裁定，債務人就其
    所負債務仍應負清償之責。
　㈡程序方面
　　抗告人前與最大債權金融機構債權人中國信託商業銀行股份
    有限公司進行前置調解，惟調解不成立一節，業據本院依職
    權調閱本院110年度司消債調字第255號卷宗核閱無訛，本件
    清算聲請符合消債條例第151條所定之前置協商要件。
　㈢抗告人之債務概況
　　依債務人以及各債權人之呈報，抗告人無擔保債務餘額合計
    為 406,320 元（見前置調解卷第 25 頁、聲請清算卷第 11
    1頁）。
　㈣抗告人之資力狀況
　　抗告人主張於福瓏五金工業有限公司工作，109年度總收入
    為 56,000 元，平均每月薪資 3,772 元，亦有收受子女給
    付之扶養費每月 5,000 元，並無其他任何財產之部分(如前
    所述，名下原有之股份，經本院認定為係被借名登記之財產
    ，且已經抗告人移轉登記於他人，見抗告卷之訊問筆錄)，
    業據其提出薪資證明、財產及收入狀況說明書、中華郵政之
    郵政存簿儲金簿明細、彰化第十信用合作社之活期儲蓄存款
    存摺明細、彰化縣地方稅務局核發之綜合所得稅各類所得資
    料清單及全國財產稅總歸戶財產查詢清單等影本為憑，亦有
    原審依職權查詢之稅務電子閘門財產所得調件明細表、勞保
    資料及向財政部中區國稅局彰化分局函查綜合所得稅各類所
    得資料清單、扣繳暨免扣繳憑單，均在聲請清算卷可稽，自
    堪信為真實。
　㈤抗告人之支出狀況
　　⒈按債務人必要生活費用，以最近一年衛生福利部或直轄市
      政府所公告當地區每人每月最低生活費 1.2 倍定之；受
      扶養者之必要生活費用，準用第一項規定計算基準數額，
      並依債務人依法應負擔扶養義務之比例認定之；債務人釋
      明更生期間無須負擔必要生活費用一部或全部者，於該範
      圍內，不受最低數額限制；債務人證明確有必要支出者，
      不受最高數額及應負擔比例之限制，消債條例第 64 條之
       2 第 1 項至第 3 項定有明文。
　　⒉本件債務人主張每月必要支出為 11,500 元。是依衛生福
      利部公布之每人每月最低生活費用支出標準 1.2 倍計算
      ，110 年間臺灣每人每月最低生活費用約為 15,946 元（
      計算式：13,288元1.2≒15,946元），則抗告人主張其個
      人必要生活費用為 11,500 元，既低於上開標準，乃合理
      且必要之費用，於法有據。
　㈥依上所述，抗告人每月收入 8,772 元扣除其每月必要支出11
    ,500 元後，已無餘額可供清償債務，遑論此段期間產生之
    利息，堪認抗告人已處於不能清償之客觀經濟狀態，而有藉
    助清算制度調整其與債權人間之權利義務關係而重建其經濟
    生活之必要。此外，復查無抗告人有消債條例第6條第3項、
    第8條或第82條第2項所定駁回清算聲請之事由存在，從而，
    抗告人聲請本件清算，於法有據，應予准許。
　㈦惟抗告人名下亦無其他財產可供構成清算財團，顯然不敷清
    償清算程序之費用，而無進行清算程序之實益，是應依消債
    條例第85條第1項之規定，裁定開始清算程序，並同時終止
    清算程序。
四、綜上所述，抗告人依其收支及財產狀況，確有不能清償債務
    之情事，亦未與全體債權人達成前置調解，且未經法院裁定
    開始更生程序或許可和解或宣告破產，復查無抗告人有消債
    條例第6條第3項、第8條或第82條第2項所定駁回清算聲請之
    事由存在，則抗告人聲請清算，應屬有據，又因抗告人別無
    其他財產，爰裁定開始清算程序，並同時終止清算程序。
五、據上論結，本件抗告為有理由，依消債條例第11條第2項、
    第15條、第83條、第85條第1項，以及民事訴訟法第492條，
    裁定如主文。
中　　華　　民　　國　　111 　年　　1 　　月　　5 　　日
                  民事第四庭    法  官　王鏡明
                                法  官  謝仁棠
                                法  官  李言孫
以上正本係照原本作成。
開始清算程序之裁定不得抗告，如不服同時終止清算程序之裁定，應於裁定送達後10日內，以書狀向本院提出抗告，並繳納抗告費新臺幣1,000元。　　　　　　　　　　　　　　　　
中　　華　　民　　國　　111 　年　　1 　　月　　6 　　日
                                書記官  梁永慶